【裁判字號】    91,上訴,1559
【裁判日期】    920225
【裁判案由】    違反山坡地保育利用條例
【裁判全文】
臺灣高等法院臺中分院刑事判決                 九十一年度上訴字第一五五九號
    上  訴  人
    即  被  告  甲○○  男  四.
    選任辯護人  江錫麒  律師
右上訴人因違反山坡地保育利用條例案件，不服臺灣苗栗地方法院九十年度訴字第九
○號中華民國九十一年八月二十二日第一審判決（起訴案號：臺灣苗栗地方法院檢察
署八十九年度偵字第四七三七號），提起上訴，本院判決如左：
      主  文
上訴駁回。
      事  實
一、甲○○係金燁企業社及宏樹砂石場之負責人，其未經許可，自民國（下同）八十
    九年三月間之某日起，在中華民國所有由行政院原住民委員會管理，坐落苗栗縣
    泰安鄉○○段大安溪河床第一二五四、一二六四、一二六五及一二六六地號國有
    山坡地保育區內，擅自堆置土石約三萬立方米土石，面積約三‧一六公頃（起訴
    書誤為一‧四五公頃），而占用該國有山坡地。嗣於同年九月二十九日（起訴書
    誤為同年十月二日），經苗栗縣泰安鄉公所課員邱貴秋據報前往上址查勘發現上
    情後，乃報警處理。
二、案經苗栗縣警察局大湖分局報請臺灣苗栗地方法院檢察署檢察官偵查起訴。
      理  由
一、訊據被告甲○○坦承於右揭時、地，共占用土地約三‧一六公頃之事實不諱，核
    與被害人苗栗縣泰安鄉公所課員邱貴秋指述之情節相符，並有八十九年十月二日
    現場勘驗之草圖及照片二幀在卷可稽，經原審囑託苗栗縣大湖地政事務所依該草
    圖實際測量之結果，實際占用之全部面積應為三‧一六公頃，有大湖地政事務所
    之函文在卷可稽。惟被告矢口否認有違反山坡地保育利用條例之犯行，辯稱：堆
    置土石前已與苗栗縣泰安鄉之大安部落土地管理委員會就苗栗縣泰安鄉梅園村第
    一二五四地號，訂有土地租賃契約書，當時並不知道該大安部落土地管理委員會
    對於泰安鄉○○段第一二五四號土地沒有權利，且堆置土石是用目視之方式，所
    以不知道已占用到另外之第一二六四、一二六五及一二六六地號土地；選任辯護
    人則為被告辯護稱：本件堆置土石之處，係位於河床，難認被告有違反山坡地保
    育利用條例之犯意，且該處既位於河床上，應屬行水區，而與臺灣苗栗地方法院
    檢察署九十年度偵字第一二六號案件有連續犯之裁判上一罪關係等語。經查：
    (一)被告所占用之苗栗縣泰安鄉○○段第一二五四、一二六四、一二六五及一二六
      六地號，係中華民國所有，由行政院原住民委員會管理，屬山坡地保育區之原
      住民保留地，並由鄉（鎮、市、區）公所審查核定相關之申請案件，有該第一
      二五四、一二六四、一二六五及一二六六地號之土地登記謄本及原住民保留地
      各種用地申請案授權事項及申請作業須知之辦法等在卷可稽，而苗栗縣泰安鄉
      全鄉均屬行政院核定之山坡地保育區，亦有苗栗縣政府九十年七月十二日之九
      府農保字第九五七二二二號函文在卷可憑，且本案案發時該四個地
      號土地，因大安溪河川法線未界定，故無法分配給原住民耕作使用，並由泰安
      鄉公所管理等情，亦據泰安鄉公所邱貴秋在警訊時陳述無誤。
    (二)被告雖確與大安部落土地管理委員會訂有土地租賃契約書，有該契約書一紙在
      卷可憑，並據大安部落土地管理委員會之張金光、楊金源、張堂瑞、李英武、
      張瑞福、田錦富及詹福生於警訊時證述無誤，惟查，「我們確實有租土地給被
      告，也有簽立租約，我本人同意與被告簽立稱約，其他人也都知道因為部落已
     經同意了，也都知道與被告簽約租賃土地，但我們部落有決議要等土地分發下
      來合約才生效，當時開會後我們有告訴羅先生（即簽約時之見證人）及詹耀聰
      （即簽約時之介紹人）」、「被告公司在簽約後才堆放砂石，後來我們發現被
      告公司把砂石堆放在一二五四地號，所以我們就跟羅憲璋先生說先不要堆放，
      要等到土地分配後租約才能生效，八十九年四月十五日開完會後我們有跟詹先
      生及羅先生說過這件事」等情，業據證人張堂瑞於原審九十年七月十七日訊問
      時證述無誤，核與大安部落土地管理委員會之八十九年三月一日、同年四月十
      五日之會議紀錄相符，有會議紀錄影本二份在卷可憑，則被告應能透過簽訂租
      約當時之見證人羅憲璋及介紹人詹耀聰之轉告，而知悉尚無在該一二五四號土
      地堆置土石之權利，參以被告亦坦承於簽約時並未向大安部落土地管理委員會
      索閱土地權狀，則以被告於案發時為金燁企業社之負責人，有苗栗縣政府九十
      一年四月十六日之函文在卷可憑，其顯有查閱土地權狀之義務，而該大安部落
      土地管理委員會，係九二一地震以後，為因應土地流失問題而成立，並沒有向
      政府機關申請立案，業據該委員會之成員證述無誤，則依該委員會之名稱以觀
      ，顯即難認定為可合法享有權利之團體，況本件被告占用簽約之第一二五四號
      地號土地實際為‧九三公頃，而占用其他三地號之土地則達二‧二三公頃，
      顯已超越簽約之範圍，則被告身分金燁企業社之負責人，於堆置土石時，自有
      查悉土石堆置之處究竟有無占用簽約範圍以外之土地之義務，且苗栗縣泰安鄉
      本屬較高之山地鄉村，被告主觀上應有知悉堆置土石之處已公告為山坡地保育
      利用條例之山坡地之理，故所辯堆置土石時是用目視之方式，不知道已占用到
      另外之第一二六四、一二六五及一二六六地號土地，及該處既位於河床上，難
      認被告有違反山坡地保育利用條例之犯意云云，顯均不足採信。本件事證明確
      ，被告犯行堪以認定。
    (三)至辯護人雖認為本件被告堆置土石之處為行水區，惟經原審函查苗栗縣政府及
      經濟部水利署結果，該處雖位於大安溪水系，惟該河段尚未完成河川區域線勘
      訂及公告，故非屬已公告之大安溪河川區域（含行水區○○○○○道治理計劃
      用地範圍，有苗栗縣政府及經濟部水利署之函文在卷可憑，而經原審至現場履
      勘結果，該處南岸設有堤防，北岸處為雜草，未設置堤防，亦無證據證明該處
      為尋常洪水位達到地區之地，故難認為水利法施行細則第一百四十二條之行水
      區，故辯護人所稱該處係位於行水區之詞，尚不足採信。
二、查苗栗縣泰安鄉全鄉均屬行政院核定之山坡地保育區，有苗栗縣政府九十年七月
    十二日之九府農保字第九五七二二二號函文在卷可憑，故核被告所為
    ，係違反山坡地保育利用條例第十條、第九條第四款之規定，而犯同條例第三十
    四條第一項在公有山坡地內擅自堆置土石之罪。按山坡地保育利用條例第三十四
    條第一項之規定，固重在保護山坡地，防止濫墾、濫建。但亦含有竊佔罪之本質
    ，以未經土地所有權人同意，或對該山坡地無使用權源，竟擅自墾殖、占用或開
    發經營為要件。即竊佔罪與山坡地保育利用條例第三十四條第一項之罪，為法規
    競合之關係，依特別法優先於普通法之原則，應優先適用山坡地保育利用條例第
    三十四條第一項之規定，不再論以竊佔罪。原審依山坡地保育利用條例第三十四
    條第一項，審酌被告犯罪之動機、目的、犯罪所生之危害、犯後雖已將部分土石
    移除，惟迄今仍有六一六九平方公尺之土石堆置於所占用之國有山坡地上，有苗
    栗縣大湖地政事務所複丈成果圖在卷可稽等一切情狀，量處如原審主文所示之刑
    ，以資懲儆。另按「森林法第五十一條第四項規定應沒收之工作物，乃指地上之
    設施而言，若地上並無填加任何設施，僅於他人土地上整地、堆積土石，實質上
    仍為他人之土地，自不適於沒收。」（最高法院八十四年度台上字第二六一○號
    判決參照），本案被告既僅堆置土石，該土石自無庸宣告沒收，原審附予敘明。
    核無不合，被告上訴意旨略以：被告於上開土地堆放砂石，係暫時放置，且已向
    大安部落土地管理委員會承租，被告並無犯罪，若仍犯罪請求從輕量刑云云，惟
    該筆土地並未合法承租，前已敘明，被告迄未將堆放砂石清運，將該土地回復原
    狀，請求從輕量刑，並請為緩刑之諭知，其上訴為無理由，應予駁回。
三、據上論斷，應依刑事訴訟法第三百六十八條，判決如主文。
本案經檢察官乙○○到庭執行職務。
中        華        民        國  九 十 二  年     二     月   二十五   日
                                  臺灣高等法院臺中分院刑事第三庭
                                        審判長法  官  陳  朱  貴
                                              法  官  廖  柏  基
                                         法  官  劉  連  星
右正本證明與原本無異。
如不服本判決應於收受送達後十日內向本院提出上訴書狀，其未敘述上訴之理由者並
得於提起上訴後十日內向本院補提理由書（均須按他造當事人之人數附繕本）。
                                              書記官  李  妍  嬅
中        華        民        國  九 十 二  年     二     月   二十七   日
附錄：本案論罪科刑法條全文
山坡地保育利用條例第三十四條第一項：
違反第十條規定者，處六月以上五年以下有期徒刑，得併科新台幣六十萬元以下罰金
。
                                                                        Ｋ


司法院資訊處製作；財團法人民間司法改革基金會備份。
